【裁判字號】    98,交抗,212
【裁判日期】    980507
【裁判案由】    聲明異議
【裁判全文】
臺灣高等法院高雄分院刑事裁定         98年度交抗字第212號
抗  告  人  交通部公路總局高雄區監理所
代  表  人  劉育麟
異  議  人
即受處分人  甲○○
上列抗告人因受處分人違反道路交通管理處罰條例聲明異議案件
，不服臺灣高雄地方法院中華民國98年3 月31日裁定（98年度交
聲字第532 號），提起抗告，本院裁定如下：
    主  文
抗告駁回。
    理  由
一、抗告意旨略以：(一)汽車駕駛執照為駕駛汽車之許可證，我國
    依車輛分類區○於道路交通安全規則第53條規定各類車種之
    駕駛執照，惟依同規則第61條規定，民眾已具備較低級車類
    駕駛資格後，當其取得高一級車類駕駛資格時，基於1 人1
    照 (機車駕駛執照或汽車駕駛執照)之 原則，應換發較高一
    級車類之駕駛執照，因其具備較低級車類之駕駛資格，故憑
    其換發取得較高一級車類之駕駛執照，准其駕駛較低級車類
    之車輛。按95年3 月1 日道路交通管理處罰條例第68條修正
    後，依修正條文規定，如汽車駕駛人領有汽車及機車駕駛執
    照者，其若係駕駛汽車違規應受吊扣駕照處分，當以吊扣其
    所領有之汽車駕駛執照，若駕駛機車違規應受吊扣駕照處分
    ，則吊扣其所領有之機車駕駛執照；復如駕駛人係僅領有汽
    車駕駛執照或機車駕駛執照之，且其駕駛道路除有違反處罰
    條例第21條第1 項第2 款、第21條之1 第1 項第2 款及第22
    條第1 項第4 、5 、6 款等規定之情形者，如依規定尚應受
    吊扣駕駛執照處分之情形時，既其駕駛執照使用已有違反上
    開第21條、第21條之1 及第22條等相關條款規定之具體事實
    在案，其於違規行為時係以其領有但違規使用之上開駕駛執
    照。而本案駕駛人僅領有普通小型車駕駛執照，核已有違反
    道路交通管理處罰條例第22條第1 項第4 款規定之具體事實
    ，其於違規行為時，係以其領有之駕駛執照之持照條件行駛
    公路，至為明確，自應以其領有之普通小型駕駛執照為吊扣
    處分。(二)酒後駕車違規行為吊扣駕駛執照之目的並非僅為處
    罰違反道路交通管理事件之行為人而已，尚有暫時禁止行為
    人於道路上駕駛，以免造反用路人重大傷亡人。倘汽車駕駛
    執照所有人因騎乘普通重型機車酒後駕駛違反道路交通管理
    處罰條例第35條規定，但由於其無普通重型機車駕駛執照而
    得以免於吊扣處分，顯有違公平原則，更無異容許此不安全
    駕駛人仍可反覆經常酒後駕駛，至對其他無辜用路人遭受危
    險性相對高，此非對酒駕處分違規立法之目的，況以該駕駛
    人駕駛機車輕率酒後違規，漠視自身對保持交通安全之責任
    ，亦不顧其他用路人之生命、身體、健康之危害及他人家庭
    完整，生計維持，反指自己工作權遭剝奪，豈為事理由之平
    。(三)故本所依規定填製之高監營裁字裁80-N00000000號裁決
    書分別裁處罰鍰新台幣45000 元（酒駕罰鍰併刑事裁定免罰
    ）、1800元（98年2 月20日已繳納罰鍰）併吊扣異議人甲○
    ○君普通小型車駕駛執照12個月之處分，施以道安講習，應
    無不合，為加強道路交通管理，維護交通秩序，確保交通安
    全，請撤銷原裁定，維持本所裁決等語，指摘原裁定不當。
二、原審以：(一)原處分意旨略以：異議人即受處分人甲○○（下
    稱異議人）酒後駕駛車牌號碼233-EAA 號重型機車，於民國
    97年9 月20日23時58分許，行至高雄縣岡山鎮○○○路430
    號前，自行摔車倒地受傷，經員警委請醫護人員測得血液酒
    精濃度為每毫升248 毫克，經換算為呼氣之酒精濃度已達每
    公升1.24毫克，而舉發異議人「酒後駕車肇事，經委託抽血
    檢測換算酒精呼氣值為1.24毫克（禁駛）」，並開立高警交
    字第N00000 000號舉發違反道路交通管理事件通知單，而原
    處分機關依據道路交通管理處罰條例第35條第1 項第1 款、
    第22條第1 項第4 款規定，於98年2 月20日以高監營裁字第
    裁80-N0000 0000 號裁決書裁處異議人罰緩新臺幣（下同）
    45,000元及1,800 元，吊扣小型車駕駛執照12個月，施以道
    安講習。異議人接獲裁決書後，不服上開裁決處分，於法定
    期間內向本院聲明異議。(二)本件異議意旨略以：異議人有酒
    後駕駛重型機車之違規，而於上揭時、地為警查獲之事實，
    然原處分機關卻吊扣異議人小型車駕駛執照，將使異議人生
    計產生問題，請求撤銷吊扣處分等語（聲明異議範圍不含裁
    處罰鍰45,000元及1,800 元及施以道安講習部分）。(三)按汽
    車駕駛人飲用酒類後其吐氣所含酒精濃度超過每公升0.25毫
    克者，不得駕車，道路交通安全規則第114 條第2 款訂有明
    文。又汽車駕駛人，駕駛汽車經測試檢定有酒精濃度超過規
    定標準者，處15,000元以上60,000元以下罰鍰，並當場移置
    保管其車輛及吊扣其駕駛執照1 年，因而肇事致人受傷者，
    並吊扣其駕駛執照2 年，道路交通管理處罰條例第35條第1
    項第1 款亦有明定。(四)經查：(1)異議人酒後駕駛車牌號碼23
    3-EAA 號重型機車於97年9 月20日23時58分許，行至高雄縣
    岡山鎮○○○路430 號前，自行摔車倒地受傷，經員警委請
    醫護人員測得血液酒精濃度為每毫升248 毫克，經換算為呼
    氣之酒精濃度已達每公升1.24毫克，移送原處分機關就酒後
    駕車部分之交通違規行為裁處罰鍰45,000元及1,800 元，吊
    扣小型車駕駛執照12個月並施以道安講習之事實，業據異議
    人自承在卷，並有高警交字第N00000000 號舉發違反道路交
    通管理事件通知單、原處分機關高監營裁字第裁80-N000000
    00號違反道路交通管理事件裁決書各1 份附卷可稽，是異議
    人酒後酒精濃度超過規定標準，仍於上開時、地駕駛重型機
    車之違規行為，堪以認定。(2)按94年12月14日修正、95年3
    月1 日施行前之道路交通管理處罰條例第68條固規定：「汽
    車駕駛人，因違反本條例及道路交通安全規則之規定，受吊
    扣或吊銷駕駛執照處分時，吊扣或吊銷其持有各級車類之駕
    駛執照」，惟修正後業已刪除「吊扣」之規定，改為「汽車
    駕駛人，因違反本條例及道路交通安全規則之規定，受吊銷
    駕駛執照處分時，吊銷其持有各級車類之駕駛執照」，其修
    正理由乃係舊法將違法或違規駕駛人所持有各級車類之駕駛
    執照一併吊扣，失之過酷，影響人民工作及生活甚鉅，故依
    修正後之該條規定，受吊扣駕駛執照處分時，僅能吊扣違規
    當時所駕車類之駕駛執照，不再吊扣其持有各級車類之駕駛
    執照，僅於受吊銷駕駛執照處分時，始吊銷其持有各級車類
    之駕駛執照。(3)本件異議人係駕駛重型機車違規，依現行道
    路交通管理處罰條例第68條規定，僅得吊扣其重型機車駕駛
    執照，並不得吊扣駕駛人所持有各級車類之駕駛執照，亦即
    於為吊扣駕駛人駕駛執照之處分時，僅得吊扣駕駛人違規時
    所駕駛該級車類之駕駛執照，以限制其繼續駕駛該級車類行
    駛道路之權利。從而，原處分機關僅能吊扣異議人違規當時
    所駕車類（即重型機車）之駕駛執照，不得率爾吊扣異議人
    現尚有效之其他各級駕駛執照（即小型車駕駛執照），原處
    分機關未審酌現行之法律規定，逕予裁處吊扣其小型車駕駛
    執照12個月，尚有未洽。是異議人本件異議為有理由，應由
    本院將原處分關於吊扣小型車駕駛執照12個月部分之處分撤
    銷等情。
三、本院按汽車駕駛人飲用酒類後其吐氣所含酒精濃度超過每公
    升0.25毫克以上者，不得駕車，道路交通安全規則第114 條
    第2 款定有明文。汽車駕駛人，駕駛汽車經測試檢定有酒精
    濃度超過規定標準者，處新臺幣1 萬5 千元以上6 萬元以下
    罰鍰，並當場移置保管該汽車及吊扣其駕駛執照1 年，道路
    交通管理處罰條例第35條第1 項第1 款亦有明文。又道路交
    通管理處罰條例第68條之條文內容，經立法院於94年11月23
    日修正通過，總統於94年12月14日以華總一義字第09400199
    321 號令修正公布，嗣由行政院於95年2 月27日以行政院院
    臺交字第0950082898號令發布定自95年3 月1 日施行，由原
    條文：「汽車駕駛人，因違反本條例及道路交通安全規則之
    規定，受吊扣或吊銷駕駛執照處分時，吊扣或吊銷其持有各
    級車類之駕駛執照」，修正為：「汽車駕駛人，因違反本條
    例及道路交通安全規則之規定，受吊銷駕駛執照處分時，吊
    銷其持有各級車類之駕駛執照」，修正後之新法已將「吊扣
    」之連坐規定排除在外，本件受處分人行為時該條文已修正
    公布施行，自應適用修正後道路交通管理處罰條例第68條之
    規定，合先敘明。而道路交通管理處罰條例第68條之條文提
    案修正理由，係以「原條文將違法或違規駕駛人所持有各級
    車類之駕駛執照一併吊扣或吊銷失之過酷，影響人民工作及
    生活甚鉅，爰修正之」等語，顯見依現行道路交通管理處罰
    條例規定，不得吊扣駕駛人所持有他級駕駛執照，亦即於為
    吊扣駕駛人駕駛執照之處分時，僅得吊扣駕駛人違規時所駕
    駛該級車類之駕駛執照，以限制其繼續駕駛該級車類行駛道
    路之權利。再者，以行政行為採取之方法所造成之損害不得
    與欲達成目的之利益顯失均衡，行政程序法第7 條第3 款定
    有明文。本件異議人甲○○係駕駛重型機車違規，若其普通
    小型車駕駛執照因而遭吊扣，將造成異議人不能駕駛普通小
    型車之結果，則原處分機關採取吊扣異議人普通小型車駕駛
    執照，以達成限制其駕駛重型機車之目的，所造成損害（異
    議人喪失繼續普通小型車之權利）已與欲達成目的之利益顯
    失均衡，復與前揭道路交通管理處罰條例第68條之修法意旨
    不合，已逾越道路交通管理處罰條例之規範範圍，與法律保
    留原則相悖，自無可採。原審裁定，並無不合，抗告人執上
    開理由指摘原裁定不當，為無理由，應予駁回。
據上論結，應依道路交通案件處理辦法第26條，刑事訴訟法第41
2 條，裁定如主文。
中    華    民    國    98    年    5     月     7    日
                  刑事第五庭    審判長法  官  曾永宗
                                      法  官  王伯文
                                      法  官  任森銓
以上正本證明與原本無異。
不得再抗告。
中    華    民    國    98    年    5     月    7     日
                                      書記官  廖素珍


司法院資訊處製作；財團法人民間司法改革基金會備份。
